---
title: "Zeitplan des Promotionsprojektes"
lang: de  
author: "J. Franz Th. Meißner"
format:
  html:
    toc: true
    toc-location: right
    toc-depth: 3
    number-sections: true
    theme: cosmo   # cosmo bootswatch theme
    code-fold: show
    code-tools: true
    fig-width: 12
    fig-height: 8
    embed-resources: true
  pdf:
    documentclass: article
    geometry: margin=2cm
    fig-width: 10
    fig-height: 6
execute:
  warning: false
  message: false
  echo: false
bibliography: references.bib
bibliographystyle: apa
---

# Projektübersicht

## Forschungsfrage

*Wie gestaltet sich die Umsetzung des Landesprogramms Sprachfit (Säule 1: frühkindliche Sprachförderung in Kitas; Säule 2: sprachliche Bildung in Grundschulen) im Rahmen des datenbasierten kommunalen Bildungsmanagements, und welche Rolle spielen dabei die ESU-Daten als diagnostische Grundlage sowie die kommunikative Steuerung zwischen Schulträgern, Schulverwaltung, Kita-Trägern und weiteren Akteuren?*

## Projektcharakteristika

- **Projekttyp**: Nebenberufliche Promotion
- **Laufzeit**: 4 Jahre (2025-2029)
- **Methodik**: Mixed-Methods-Ansatz
- **Bundesland**: Baden-Württemberg
- **Besonderheit**: Synchronisation mit SprachFit-Einführungsphasen

# Forschungsstand und Forschungslücken

## Etablierte Forschungsfelder

### Kommunales Bildungsmanagement
- Kommunale Bildungsberichterstattung hat durch BMBF-Projektförderung bundesweit an Bedeutung gewonnen
- Bildungsmonitoring wird als "zentrales Instrument der Datenbasierung" propagiert
- Educational-Governance-Forschung untersucht Kooperationsanlässe durch Bildungsberichterstattung

### Einschulungsuntersuchungen als Datenquelle
- Schuleingangsuntersuchungen (SEU/ESU) bieten groÃŸes Potenzial für sozialräumliches Bildungsmonitoring
- Flächendeckende Vollerhebung durch kommunale Gesundheitsämter mit standardisierten Verfahren
- Verknüpfung mit sozioökonomischen Daten und Bildungsteilhabe mglich

## Identifizierte Forschungslücken

### Governance und Steuerung
1. **Empirische Analyse kommunikativer Steuerung**: Fehlende systematische Untersuchung der Kommunikation zwischen verschiedenen Bildungsakteuren
2. **Mehrebenen-Governance**: Schnittstellen zwischen staatlicher Schulverwaltung und kommunalen Akteuren unzureichend erforscht

### Datenbasiertes Bildungsmanagement
3. **Nutzung von ESU-Daten**: Keine systematische Analyse der Verwendung für kommunale Bildungsplanung
4. **Sozialräumliche Differenzierung**: Mangelnde Forschung zur kleinräumigen Analyse von Sprachförderbedarfen

### Implementierung und Wirksamkeit
5. **SprachFit-Implementierung**: Keine systematische Evaluation in verschiedenen kommunalen Kontexten
6. **Interprofessionelle Kooperation**: Mangelnde empirische Untersuchung der Zusammenarbeit zwischen verschiedenen Professionen

# Projektplanung und Zeitplan

```{r setup, include=FALSE}
# Pakete laden
library(plotly)
library(dplyr)
library(ggplot2)
library(lubridate)
library(scales)
library(DT)
library(knitr)
library(kableExtra)

# Deutsche Lokalisierung
Sys.setlocale("LC_TIME", "German")
```

```{r projektdaten}
# Projektdaten für 4-jähriges nebenberufliches Promotionsprojekt
tasks <- data.frame(
  Task = c(
    "1. ORIENTIERUNGSPHASE",
    "1.1 Literaturrecherche & theoretische Fundierung",
    "1.2 Forschungsdesign entwickeln",
    "1.3 Exposé erstellen",
    "2. VORBEREITUNGSPHASE", 
    "2.1 Ethikantrag & Genehmigungen",
    "2.2 Datenzugang ESU verhandeln",
    "2.3 Methodisches Instrumentarium entwickeln",
    "3. EMPIRISCHE PHASE I (Quantitativ)",
    "3.1 ESU-Datenanalyse (Baseline)",
    "3.2 Sozialräumliche Analysen",
    "3.3 Erste quantitative Befunde",
    "4. EMPIRISCHE PHASE II (Qualitativ)",
    "4.1 Experteninterviews vorbereiten",
    "4.2 Interviews mit Bildungsakteuren",
    "4.3 Fokusgruppen durchführen",
    "4.4 Qualitative Datenauswertung",
    "5. LÃ„NGSSCHNITTANALYSE",
    "5.1 ESU-Daten nach SprachFit-Start",
    "5.2 Implementierungsanalyse",
    "5.3 Wirkungsanalyse SprachFit",
    "6. INTEGRATION & SYNTHESE",
    "6.1 Mixed-Methods Integration",
    "6.2 Governance-Analyse",
    "6.3 Theoretische Einordnung",
    "7. VERSCHRIFTLICHUNG",
    "7.1 Empirie-Kapitel schreiben",
    "7.2 Diskussion & Schlussfolgerungen",
    "7.3 Ãœberarbeitung & Finalisierung",
    "8. ABSCHLUSSPHASE",
    "8.1 Finale Ãœberarbeitung",
    "8.2 Einreichung & Begutachtung",
    "8.3 Verteidigung & Publikation"
  ),
  Start = as.Date(c(
    # Orientierungsphase (Jan 2025 - Dez 2025)
    "2025-01-01", "2025-01-01", "2025-06-01", "2025-10-01",
    # Vorbereitungsphase (Okt 2025 - Mai 2026)
    "2025-10-01", "2025-10-01", "2025-12-01", "2026-02-01",
    # Empirische Phase I (Apr 2026 - Jan 2027)
    "2026-04-01", "2026-04-01", "2026-07-01", "2026-10-01",
    # Empirische Phase II (Nov 2026 - Aug 2027)
    "2026-11-01", "2026-11-01", "2027-01-01", "2027-04-01", "2027-06-01",
    # Längsschnittanalyse (Aug 2027 - Mai 2028) - nach SprachFit-Start
    "2027-08-01", "2027-08-01", "2027-11-01", "2028-02-01",
    # Integration & Synthese (Apr 2028 - Nov 2028)
    "2028-04-01", "2028-04-01", "2028-07-01", "2028-09-01",
    # Verschriftlichung (Sep 2028 - Aug 2029)
    "2028-09-01", "2028-09-01", "2029-01-01", "2029-05-01",
    # Abschlussphase (Aug 2029 - Dez 2029)
    "2029-08-01", "2029-08-01", "2029-10-01", "2029-11-01"
  )),
  End = as.Date(c(
    # Orientierungsphase
    "2025-12-31", "2025-09-30", "2025-09-30", "2025-12-31",
    # Vorbereitungsphase
    "2026-05-31", "2025-11-30", "2026-01-31", "2026-05-31",
    # Empirische Phase I
    "2027-01-31", "2026-09-30", "2026-12-31", "2027-01-31",
    # Empirische Phase II
    "2027-08-31", "2026-12-31", "2027-06-30", "2027-05-31", "2027-08-31",
    # Längsschnittanalyse
    "2028-05-31", "2027-12-31", "2028-03-31", "2028-05-31",
    # Integration & Synthese
    "2028-11-30", "2028-06-30", "2028-08-31", "2028-11-30",
    # Verschriftlichung
    "2029-08-31", "2028-12-31", "2029-04-30", "2029-08-31",
    # Abschlussphase
    "2029-12-31", "2029-09-30", "2029-10-31", "2029-12-31"
  )),
  Phase = c(
    "Orientierung", "Orientierung", "Orientierung", "Orientierung",
    "Vorbereitung", "Vorbereitung", "Vorbereitung", "Vorbereitung",
    "Empirie-I", "Empirie-I", "Empirie-I", "Empirie-I",
    "Empirie-II", "Empirie-II", "Empirie-II", "Empirie-II", "Empirie-II",
    "Längsschnitt", "Längsschnitt", "Längsschnitt", "Längsschnitt",
    "Integration", "Integration", "Integration", "Integration",
    "Schreibphase", "Schreibphase", "Schreibphase", "Schreibphase",
    "Abschluss", "Abschluss", "Abschluss", "Abschluss"
  ),
  Priority = c(
    "Hoch", "Hoch", "Hoch", "Kritisch",
    "Hoch", "Kritisch", "Kritisch", "Hoch",
    "Hoch", "Hoch", "Hoch", "Hoch",
    "Hoch", "Mittel", "Hoch", "Hoch", "Hoch",
    "Kritisch", "Kritisch", "Hoch", "Kritisch",
    "Hoch", "Hoch", "Hoch", "Hoch",
    "Hoch", "Hoch", "Hoch", "Kritisch",
    "Kritisch", "Kritisch", "Kritisch", "Kritisch"
  ),
  Workload = c(
    100, 60, 40, 80,
    100, 20, 30, 60,
    100, 70, 50, 40,
    100, 30, 80, 60, 90,
    100, 70, 60, 80,
    100, 60, 50, 70,
    100, 80, 60, 90,
    100, 70, 40, 60
  )
)

# SprachFit-Meilensteine in Baden-Württemberg
sprachfit_milestones <- data.frame(
  Milestone = c(
    "SprachFit Qualifizierung startet",
    "ESU-Weiterentwicklung abgeschlossen", 
    "Pilotphase SprachFit beginnt",
    "Schuljahr 2027/28: Teilnahmepflicht",
    "Schuljahr 2028/29: Flächendeckung",
    "Erste Wirkungsdaten verfügbar",
    "Vollständige Implementierung"
  ),
  Date = as.Date(c(
    "2025-03-01", "2025-08-01", "2026-09-01", 
    "2027-08-01", "2028-08-01", "2028-12-01", "2029-06-01"
  )),
  Type = "SprachFit-Meilenstein",
  Description = c(
    "Beginn ZSL-Qualifizierung",
    "Neue ESU-Verfahren implementiert",
    "Erste Kommunen starten",
    "Verpflichtende Teilnahme",
    "Landesweite Umsetzung", 
    "Erste Evaluationsdaten",
    "System etabliert"
  )
)

# Persönliche Dissertations-Meilensteine
dissertation_milestones <- data.frame(
  Milestone = c(
    "Exposé verteidigt",
    "Datenzugang ESU gesichert",
    "Baseline-Analyse abgeschlossen",
    "Qualitative Erhebung beendet",
    "SprachFit-Wirkungsanalyse",
    "Rohfassung fertig",
    "Dissertation eingereicht"
  ),
  Date = as.Date(c(
    "2025-12-31", "2026-01-31", "2027-01-31",
    "2027-08-31", "2028-05-31", "2029-08-31", "2029-10-31"
  )),
  Type = "Dissertation-Meilenstein"
)
```

## Gantt-Diagramm: 4-Jahres-Projektplan

```{r gantt-diagramm, fig.width=14, fig.height=10}
# Farben für Phasen definieren
phase_colors <- c(
  "Orientierung" = "#2E86AB",
  "Vorbereitung" = "#A23B72", 
  "Empirie-I" = "#F18F01",
  "Empirie-II" = "#C73E1D",
  "Längsschnitt" = "#592E83",
  "Integration" = "#1B998B",
  "Schreibphase" = "#F4B942",
  "Abschluss" = "#A4243B"
)

# Task-Reihenfolge und Meilenstein-Positionen vorbereiten
tasks$task_order <- nrow(tasks):1
sprachfit_milestones$y_pos <- 35 - (1:nrow(sprachfit_milestones) * 1.2)
dissertation_milestones$y_pos <- 36 - (1:nrow(dissertation_milestones) * 0.8)

# Gantt-Diagramm erstellen
p <- ggplot() +
  # Hauptarbeitspakete
  geom_segment(data = tasks, 
               aes(x = Start, xend = End, 
                   y = reorder(Task, task_order), 
                   yend = reorder(Task, task_order),
                   color = Phase, linewidth = Priority), 
               alpha = 0.8) +
  
  # Start- und Endpunkte
  geom_point(data = tasks, aes(x = Start, y = reorder(Task, task_order), 
                              color = Phase), size = 2.5) +
  geom_point(data = tasks, aes(x = End, y = reorder(Task, task_order), 
                              color = Phase), size = 2.5) +
  
  # SprachFit-Meilensteine
  geom_vline(data = sprachfit_milestones, 
             aes(xintercept = Date), 
             color = "red", linetype = "dashed", alpha = 0.7, linewidth = 1) +
  
  geom_text(data = sprachfit_milestones,
            aes(x = Date, y = y_pos, label = Milestone),
            angle = 90, hjust = 0, vjust = 0.5, size = 2.8, color = "red", fontface = "bold") +
  
  # Dissertations-Meilensteine
  geom_point(data = dissertation_milestones, 
             aes(x = Date, y = y_pos),
             shape = 18, size = 4, color = "darkgreen") +
  
  geom_text(data = dissertation_milestones,
            aes(x = Date, y = y_pos, label = Milestone),
            hjust = -0.1, vjust = 0.5, size = 2.5, color = "darkgreen", fontface = "bold") +
  
  # Styling
  scale_color_manual(values = phase_colors) +
  scale_linewidth_manual(values = c("Niedrig" = 2, "Mittel" = 4, "Hoch" = 6, "Kritisch" = 8)) +
  scale_x_date(date_breaks = "6 months", 
               date_labels = "%b %Y",
               expand = expansion(mult = c(0.02, 0.25))) +
  
  labs(
    title = "Dissertationsprojekt SprachFit (2025-2029): 4-jähriges nebenberufliches Promotionsvorhaben",
    subtitle = "Einschulungsuntersuchung im Rahmen des Landesprogramms SprachFit aus Sicht regionaler Bildungsakteure",
    x = "Zeitraum (2025-2029)",
    y = "Arbeitspakete und Projektphasen",
    color = "Projektphase",
    linewidth = "Priorität",
    caption = paste("Rote Linien: SprachFit-Einführungsetappen BW | Grüne Rauten: Dissertations-Meilensteine\n",
                   "Nebenberuflich durchgeführt | Flächendeckende SprachFit-Einführung: Schuljahr 2028/29")
  ) +
  
  theme_minimal() +
  theme(
    plot.title = element_text(size = 13, face = "bold", hjust = 0),
    plot.subtitle = element_text(size = 11, hjust = 0, color = "gray20"),
    axis.text.x = element_text(angle = 45, hjust = 1, size = 9),
    axis.text.y = element_text(size = 8),
    axis.title = element_text(size = 10, face = "bold"),
    legend.position = "bottom",
    legend.title = element_text(face = "bold", size = 9),
    legend.text = element_text(size = 8),
    panel.grid.minor = element_blank(),
    panel.grid.major.x = element_line(color = "gray90", linetype = "dotted"),
    panel.grid.major.y = element_blank(),
    plot.caption = element_text(size = 8, color = "gray50", hjust = 0, lineheight = 1.2),
    legend.box = "horizontal"
  ) +
  guides(
    color = guide_legend(override.aes = list(linewidth = 3), ncol = 4),
    linewidth = guide_legend(ncol = 4)
  )

print(p)
```

## Interaktives Gantt-Diagramm

```{r interaktives-gantt, fig.width=14, fig.height=10}
# Interaktives Diagramm mit plotly - optimiert für separates Fenster
p_interactive <- ggplotly(p, tooltip = c("text")) %>%
  layout(
    title = list(
      text = "Dissertationsprojekt SprachFit 2025-2029<br><sub>Nebenberufliche 4-Jahres-Promotion</sub>",
      font = list(size = 16)
    ),
    margin = list(l = 50, r = 200, t = 140, b = 120),
    legend = list(orientation = "h", x = 0, y = -0.15),
    height = 800,
    width = 1200
  ) %>%
  config(
    displayModeBar = TRUE,
    displaylogo = FALSE,
    modeBarButtonsToAdd = list("pan2d", "select2d", "lasso2d", "autoScale2d"),
    toImageButtonOptions = list(
      format = "png",
      filename = "gantt_sprachfit_dissertation",
      height = 800,
      width = 1200,
      scale = 2
    )
  )

# Diagramm anzeigen
p_interactive

# Optional: Vollbild-HTML exportieren
htmlwidgets::saveWidget(
  p_interactive, 
  file = "gantt_sprachfit_vollbild.html",
  selfcontained = TRUE,
  title = "Dissertationsprojekt SprachFit - Gantt-Diagramm"
)

cat("ðŸ“Š Interaktives Gantt-Diagramm wurde als 'gantt_sprachfit_vollbild.html' gespeichert!\n")
cat("ðŸ’¡ Ã–ffnen Sie diese Datei im Browser für optimale Darstellung.\n")
```

# Projektanalyse

```{r projektanalyse}
# Grundlegende Projektdaten
cat("PROJEKTÃœBERSICHT\n")
cat(paste(rep("=", 50), collapse=""), "\n")
cat("Projektstart:", format(min(tasks$Start), "%d.%m.%Y"), "\n")
cat("Projektende:", format(max(tasks$End), "%d.%m.%Y"), "\n")
cat("Gesamtdauer:", round(as.numeric(max(tasks$End) - min(tasks$Start))/365.25, 1), "Jahre\n")
cat("Arbeitspakete:", nrow(tasks), "\n\n")
```

## SprachFit-Synchronisation

```{r sprachfit-sync}
# SprachFit-Meilensteine Tabelle
sprachfit_table <- sprachfit_milestones %>%
  select(Date, Milestone, Description) %>%
  mutate(Date = format(Date, "%d.%m.%Y")) %>%
  rename(
    "Datum" = Date,
    "Meilenstein" = Milestone,
    "Beschreibung" = Description
  )

kable(sprachfit_table, 
      caption = "SprachFit-Einführungsetappen in Baden-Württemberg") %>%
  kable_styling(bootstrap_options = c("striped", "hover", "condensed", "responsive"))
```

## Phasenverteilung

```{r phasenverteilung}
# Phasenanalyse
phase_summary <- tasks %>%
  group_by(Phase) %>%
  summarise(
    Anzahl_Tasks = n(),
    Dauer_Monate = round(sum(as.numeric(End - Start))/30.44, 1),
    Workload_Gesamt = sum(Workload, na.rm = TRUE),
    Start_Phase = min(Start),
    Ende_Phase = max(End),
    .groups = 'drop'
  ) %>%
  arrange(Start_Phase) %>%  # Chronologisch sortieren
  mutate(
    Start_Phase = format(Start_Phase, "%m/%Y"),
    Ende_Phase = format(Ende_Phase, "%m/%Y")
  ) %>%
  rename(
    "Projektphase" = Phase,
    "Anzahl Arbeitspakete" = Anzahl_Tasks,
    "Dauer (Monate)" = Dauer_Monate,
    "Arbeitsaufwand %" = Workload_Gesamt,
    "Start" = Start_Phase,
    "Ende" = Ende_Phase
  )

kable(phase_summary, 
      caption = "Verteilung der Projektphasen") %>%
  kable_styling(bootstrap_options = c("striped", "hover", "condensed", "responsive"))
```

## Dissertations-Meilensteine

```{r dissertation-meilensteine}
# Dissertations-Meilensteine Tabelle
dissertation_table <- dissertation_milestones %>%
  select(Date, Milestone) %>%
  mutate(Date = format(Date, "%d.%m.%Y")) %>%
  rename(
    "Datum" = Date,
    "Meilenstein" = Milestone
  )

kable(dissertation_table, 
      caption = "Zentrale Dissertations-Meilensteine") %>%
  kable_styling(bootstrap_options = c("striped", "hover", "condensed", "responsive"))
```

# Erfolgsfaktoren und Risikomanagement

## Kritische Erfolgsfaktoren (nebenberuflich)

### Zeitmanagement
- **Wöchentlich 15-20h** für Dissertation einplanen
- **Pufferzeiten**: +25% pro Phase wegen Berufstätigkeit
- **Schreibzeiten**: Frühe Morgenstunden oder Wochenenden

### Datenzugang
- **ESU-Daten**: Verhandlungen mit Gesundheitsämtern 2025/26
- **SprachFit-Daten**: Abhängig von Implementierungsfortschritt
- **Backup-Strategien** für verzögerte Datenverfügbarkeit

### SprachFit-Abhängigkeiten
- **2027/28**: Erste belastbare Implementierungsdaten
- **2028/29**: Vollständige Wirkungsanalyse möglich
- **Längsschnittdesign** optimal für Promotionszeitraum

## Risikomanagement

| Risiko | Wahrscheinlichkeit | Impact | MaÃŸnahmen |
|--------|-------------------|---------|-----------|
| Datenzugang ESU verzögert | Hoch | Hoch | Frühe Verhandlungen, alternative Datenquellen |
| SprachFit-Implementierung verzögert | Mittel | Hoch | Flexible Zeitplanung, Fokus auf verfügbare Daten |
| Work-Life-Balance | Mittel | Mittel | Realistische Planung, Pufferzeiten |
| Experteninterviews schwer realisierbar | Mittel | Mittel | Frühe Kontaktaufnahme, alternative Methoden |

## Nebenberufliche Anpassungen

- **Längere Laufzeit** kompensiert reduzierte Wochenarbeitszeit
- **Parallele Phasen** minimiert für bessere Vereinbarkeit
- **Intensive Schreibphasen** in beruflichen Ruhephasen
- **Konferenzteilnahmen** auf Kernveranstaltungen fokussiert
- **Datenerhebung** in schulfreien Zeiten geplant

# Warum 2025-2029 optimal ist

âœ… **SprachFit-Implementierung begleitbar** von Anfang an  
âœ… **ESU-Weiterentwicklung 2025** als natürlicher Startpunkt  
âœ… **Längsschnittdaten SprachFit** ab 2027/28 verfügbar  
âœ… **Vollständige Wirkungsanalyse** bis 2029 möglich  
âœ… **Policy-Relevanz** durch zeitnahe Implementierungsforschung

# Methodisches Vorgehen

## Mixed-Methods-Ansatz

### Quantitative Komponente
- **ESU-Datenanalyse**: Längsschnittvergleich vor/nach SprachFit
- **Sozialräumliche Analysen**: Kleinräumige Sprachförderbedarfe
- **Wirkungsanalyse**: Statistische Modellierung der SprachFit-Effekte

### Qualitative Komponente
- **Experteninterviews**: Bildungsakteure auf verschiedenen Ebenen
- **Fokusgruppen**: Regionale Bildungsakteure am Ãœbergang Kita/Schule
- **Governance-Analyse**: Steuerungsstrukturen und Kommunikationswege

### Integration
- **Sequenzielle Erklärung**: Quantitative Befunde qualitativ vertiefen
- **Triangulation**: Verschiedene Datenquellen und Perspektiven
- **Policy-Transfer**: Wissenschaftliche Erkenntnisse für Praxis aufbereiten

# Erwartete Erkenntnisse und Beitrag

## Wissenschaftlicher Beitrag

1. **Empirische Fundierung** der Steuerungswirkungen von ESU-Daten
2. **Systematische Analyse** der Governance-Strukturen bei SprachFit
3. **Methodische Innovation** durch Mixed-Methods-Governance-Analyse
4. **Theoretische Weiterentwicklung** der Educational-Governance-Forschung

## Praxisrelevanz

1. **Optimierung** des kommunalen Bildungsmanagements
2. **Verbesserung** der ESU-Datennutzung für Bildungssteuerung
3. **Stärkung** der interprofessionellen Kooperation
4. **Evidenzbasierte Empfehlungen** für SprachFit-Weiterentwicklung

---